臺灣臺中地方法院民事判決　　　　　　　95年度訴字第1211號
原　　　告　　戊○○
　　　　　　　己○○
上二人共同
訴訟代理人　　黃英傑律師
複 代理 人　　洪主雯律師
被　　　告　　甲○○
　　　　　　　丁○○
　　　　　　　丙○○
　　　　　　　乙○○
上四人共同
訴訟代理人　　陳宏盈律師
複 代理 人　　許博堯律師
上列當事人間請求租佃爭議事件，本院於民國96年7月26日言詞
辯論終結，判決如下：
    主      文
確認兩造間就臺中縣大甲鎮○○○○段第149之1地號、第175-2
地號、第175-26地號土地所訂立之臺中縣大甲鎮大西字第95號租
約之租賃關係不存在。
訴訟費用由被告連帶負擔。
    事實及理由
壹、程序事項：
一、原告起訴聲明原請求被告應將原告所有坐落臺中縣大甲鎮○
    ○○○段第149之1地號土地其中面積1121平方公尺耕地、同
    段第175-2地號土地其中面積192平方公尺耕地、同段第175-
    26地號土地其中面積102平方公尺耕地返還原告，嗣本院勘
    驗現場後，原告以其未能指界測量被告現占用部分，爰變更
    聲明為請求確認兩造間就上開地號土地所訂立之臺中縣大甲
    鎮大西字第95號租約租賃關係不存在（見96年7月26日言詞
    辯論筆錄），因係基於同一基礎事實，復不甚礙被告防禦及
    訴訟終結，且被告於訴之變更或追加無異議而為本案言詞辯
    論，依民事訴訟法第255條第1項第2款、第7款、第2項規定
    ，應予准許，合先敘明。
二、兩造前因同一耕地租約，經臺中縣大甲鎮公所耕地租佃委員
    會調解及臺中縣政府耕地租佃委員會調處，嗣再經移送法院
    審理（本院94年度訴字第2590號），此有卷附之相關之調解
    、調處程序筆錄及民事判決可憑，則原告提起本件訴訟應認
    已踐行耕地三七五減租條例第26條所定調解、調處程序。本
    件起訴程序核無違誤（最高法院88年度臺上字第403號判決
    參照）。又本件耕地租佃爭議案件既非由該管耕地租佃委員
    會移送而來，而係當事人逕行起訴，即不能免徵裁判費用（
    最高法院57年台抗字第614號判例要旨參照）。
貳、兩造爭執要旨：
一、原告主張略以：緣訴外人邵萬益（於民國93年12月15日死亡
    ）即被告甲○○、丁○○、丙○○、乙○○之被繼承人自38
    年間起，向原告承租坐落臺中縣大甲鎮○○○○段第149 之
    1地號其中面積1121平方公尺土地、同段第163-1地號面積28
    33平方公尺土地全部、同段第175 -2地號其中面積192平方
    公尺土地、同段第175-26地號其中面積102平方公尺土地（
    租約字號：臺中縣大甲鎮大西字第95號，亦稱臺中縣大甲鎮
    甲西字第95號），詎耕地租賃期間，訴外人邵萬益因參與「
    匠師的故鄉」合作農場之計畫，未經原告同意，逕將上開第
    163-1地號土地鋪設石礫，作為「匠師的故鄉」停車場使用
    ，而未依租賃耕地原來使用目的自任耕作，依耕地三七五減
    租條例第16條第1項、第2項規定，原訂租約全部無效，原告
    前曾起訴請求被告4人返還第163-1耕地而獲勝訴判決確定，
    詎被告仍爭執租約有效，自有起訴請求確認之必要等語。並
    聲明：如主文所示。
二、被告抗辯略以：緣臺中縣大甲鎮農會為配合行政院農業委員
    會「一鄉一休閒農漁園區」的營運輔導活動計畫，於91年間
    整體規劃「匠師的故鄉」休閒農業園區，被告將163-1地號
    土地作為停車場使用，是配合大甲鎮農會整體規劃，並非私
    自開闢或作營利用，而休閒農業應屬農業範疇，此有農委會
    95年5月4日農輔字第0950122896號書函可憑，故本件應無耕
    地三七五減租條例第16條不自任耕作規定適用。況依耕地三
    七五減租條例第5條規定每六年換約一次，因停車場是91年2
    月鋪設，即便租約無效，應指租賃期間在86年1月1日起至91
    年12月31日止之租約，而兩造於92年1月1日起至97年12月31
    日止基於另一合意訂立租約，因另3筆土地均自任耕作，應
    該認為有效。況原告既主張第163-1土地部分已獲勝訴判決
    ，其提起本件訴訟應無確認利益等語。並聲明：駁回原告之
    訴。
、得心證之理由：
一、按民事訴訟法第247條確認訴訟所謂即受確認判決之法律上
    利益，係指因法律關係存否不明確，致原告在私法上之地位
    有受侵害之危險，而此項危險得以對於被告之確認判決予以
    除去之者而言（最高法院42年度臺上字第1031號判例參照）
    。查原告前對被告起訴請求返還坐落臺中縣大甲鎮○○○○
    段第163-1地號、面積0.2833公頃土地，雖經本院94年度訴
    字第2590號判決原告勝訴確定，因該案訴訟標的為原告就第
    163-1地號土地之返還請求權，不能認就兩造間耕地租約法
    律關係有既判力，且同一耕地租約其餘土地（即如主文所示
    土地）亦非該案審理範圍（見該案判決理由七）。被告既爭
    執兩造間就如主文所示土地之耕地三七五租約租賃關係存否
    ，則上開法律關係之不明確，自足使原告私法上地位有受侵
    害之危險，此項不安狀態尚非不得以確認判決除去之，原告
    提起本件訴訟即有受確認判決之法律上利益。
二、按承租人應自任耕作，並不得將耕地全部或一部轉租於他人
    。承租人違反前項規定時，原訂租約無效，得由出租人收回
    自行耕種或另行出租。耕地三七五減租條例第16條第1項、
    第2項，分別定有明文。所謂承租人應自任耕作，係指承租
    人應以承租之土地供自己從事耕作之用而言，若承租人有積
    極的以承租之土地建築房屋居住，或供其他非耕作之用、或
    與他人交換耕作、或將之轉租或借與他人使用等情事，均在
    不自任耕作之列。且所謂原訂租約無效，係指原訂租約無待
    於終止當然向後失其效力，租賃關係因而歸於消滅而言，而
    同一租約內若有多筆耕地者，全部租約均無效（最高法院66
    年臺上字第761號判例要旨參照）。查原告與訴外人邵萬益
    即被告之被繼承人所訂立租約字號臺中縣大甲鎮大西字第95
    號耕地三七五租約，租賃標的物包括：坐落臺中縣大甲鎮
    ○○○○段第149之1地號、面積1121平方公尺、同段第16
    3-1地號、面積2833平方公尺、同段第175-2地號、面積19
    2平方公尺、同段第175-26地號、面積102平方公尺等4筆
    土地，有租賃契約書在卷可憑（見原證三），且上開耕地三
    七五租約前由原告與原承租人卲萬益賡續依耕地三七五減租
    條例第20條規定以6年為期限續訂租約，其租賃期間原自86
    年1月1日起至91年12月31日屆滿，然被告既不爭執其中163-
    1地號土地於91年2月間因配合大甲鎮農會規劃「匠師的故鄉
    」休閒農業園區而鋪設停車場，顯自斯時起即未由承租人自
    任耕作，被告辯稱上開土地係配合發展休閒農業園區政策由
    農會整體規劃、並無營利使用、且休閒農業亦屬農業範疇云
    云，亦不影響承租人未自任耕作之事實，揆諸前開說明，原
    租約仍自91年2月間起當然向後失其效力，租賃關係因而歸
    於消滅。而系爭租約既已失其效力，至於原告與卲萬益自92
    年1月1日起至97年12月31日止續訂租約6年，顯係基於耕地
    三七五減租條例第20條強制續訂之規定而來，不能解為雙方
    有另行成立租賃關係之合意。故被告辯稱兩造間就系爭3筆
    土地，仍因兩造另一合意訂立之新租約而有租賃關係存在云
    云，亦屬無據。
三、從而，被告之上開抗辯均無可採，則原告與被告之被繼承人
    邵萬益訂立之耕地租約既有耕地三七五減租條例第16條第1
    項、第2項所定承租人不自任耕作之事實，原租賃關係因而
    歸於消滅，且租賃關係消滅者，亦包括同一租約之原告所有
    如主文所示土地在內。從而，原告請求確認兩造間就如主文
    所示土地所訂立臺中縣大甲鎮大西字第95號租約之租賃關係
    不存在，為有理由，應予准許。
四、被告聲請傳訊證人黃瑞祥，以明瞭系爭土地作為臺中縣大甲
    鎮「匠師的故鄉」農業園區停車場使用情形，因該證據縱予
    調查亦與判決結果不生影響，而無調查必要。兩造其餘攻擊
    防禦方法及其餘未經援用之證據，經本院審酌後，認與判決
    結果不生影響，爰不予一一論列，併此敘明。
肆、訴訟費用負擔之依據：民事訴訟法第85條第2項前段。
中　　華　　民　　國　　96　　年　　8 　　月　　10　　日
                  民事第二庭    法  官  林慧貞
正本係照原本作成。
如對本判決上訴，須於判決送達後20日內向本院提出上訴狀。
中　　華　　民　　國　　96　　年　　8 　　月　　10　　日
                                書記官
